【裁判字號】    99,消債抗,8
【裁判日期】    990630
【裁判案由】    清算事件
【裁判全文】
臺灣屏東地方法院民事裁定  99年度消債抗字第8號
抗  告  人  甲○○
上列抗告人就其聲請更生事件，對於民國98年12月8 日本院98年
度消債聲字第3 號裁定提起抗告，本院裁定如下：
    主      文
抗告駁回。
抗告程序費用新臺幣壹仟元由抗告人負擔。
    理      由
一、原裁定意旨略以：抗告人積欠相對人之債務總額合計為新臺
    幣（下同）1,689,966 元，因名下無土地、房屋或其他價值
    之動產可資藉由清算換價償債，故經同時終結清算程序，債
    務未見減少。然參酌相對人所提出抗告人以前之消費紀錄及
    欠款明細表記載，抗告人債務之形成，無非係藉由代償方式
    清償舊債務外，尚累積新債務，顯見抗告人未因相對人代償
    而撙節支出；且抗告人民國97年10月29日之陳報狀稱其係因
    從事宗教活動，常借貸以捐款予宗教團體，甚曾於94年7 月
    12日將受贈自第三人劉春敏名下所有坐落屏東縣東港鎮○○
    ○段604 、604-1 、604-9 、604-11、604-12、604-13、60
    4-15、604-18、604-19地號土地及同段95建號建物（門牌號
    碼：屏東縣東港鎮○○路59號），應有部分均1/4 （下稱系
    爭不動產），再行贈與第三人龔玉枝作為「聖光修道院」使
    用。核抗告人消費態樣之性質顯非一般通常生活之必要，縱
    抗告人借款非用於己身消費，惟捐款宗教團體究非一般通常
    生活所需，且支出方式逾越其可支配之所得甚明。是抗告人
    既有非因生活之必要致負擔過重債務之情形，且大部分之債
    權人均不同意其免責，爰為不免責之裁定等語。
二、抗告意旨略以：
  (一)抗告人91年間因罹患糖尿病與高血壓等慢性病，為求溫飽僅
    得尋求臨時性工作，賺取生活費用，嗣於95年11月19日發生
    車禍，致無法擔任原送瓦斯與搬重物之工作，僅得向其兄蔡
    純仁借貸以還款，後更因受傷及糖尿病致視力退化，且唯一
    之子因當兵無法工作，始對原協商之債務清償方案毀諾。現
    抗告人擔任臨時工，每月平均收入約5,000 元至6,000 元，
    配偶則從事修改衣服工作，每月平均收入約5,000 元至7,00
    0 元，均低於內政部所定最低生活費之9,829 元。
  (二)抗告人將名下土地及房屋贈與第三人龔玉枝，僅係物歸原主
    ，非屬有意脫產行為，又何來非一般通常生活之必要支出等
    語，並聲明：請准予免責之聲請。
三、按法院為終止或終結清算程序之裁定確定後，除別有規定外
    ，應以裁定免除債務人之債務。債務人有下列各款情形之一
    者，法院應為不免責之裁定。但債務人證明經普通債權人全
    體同意者，不在此限：二、隱匿、毀損應屬清算財團之財產
    ，或為其他不利於債權人之處分。四、因浪費、賭博或其他
    投機行為，致財產顯然減少或負擔過重之債務，而生開始清
    算之原因。債務人有前條各款事由，情節輕微，法院審酌普
    通債權人全體受償情形及其他一切情狀，認為適當者，得為
    免責之裁定。消費者債務清理條例第132 條、第134 條第2
    款、第4 款、第135 條分別定有明文。所謂為其他不利於債
    權人之處分，係指隱匿、毀損以外不當減損清算財團之行為
    ，例如廉賣財產或贈與即屬之。另所謂浪費或投機行為，係
    指債務人於顯見其經濟狀況不佳之情形下，猶恣意揮霍、投
    機，生活支出超過個人收入所應支出之程度，或心存僥倖冀
    以一時之小投資以博取大利益，因致負擔更大債務，核其所
    為，於清算之原因有可歸責性，自有加以制止之必要，尚不
    宜使之免責。而有無浪費或投機行為，端視債務人從事該行
    為時有無詳實之償還計畫，或有無以過去實證印證投資收益
    有相當或然率，或有政府、產業預定計畫等事實，倘無償還
    計畫、其他預定收入、過去實證或政府產業預定計畫等，僅
    是先行花費或以射倖心態從事投機時，即屬之，自不應認可
    免其還款之責。
四、經查：
  (一)依抗告人所提財政部臺灣省南區國稅局92、93、94、95、96
    、97年度綜合所得稅各類所得資料清單，及本院依職權查詢
    其98年度之稅務電子閘門財產所得調件明細表所示，其所得
    總額分別為12萬元、12萬元、12萬元、0 元、1,640 元、0
    元及0 元（見本卷第30、31、88、89、92頁、本院97年度消
    債清字第36號卷第45、46頁），並依抗告人陳稱其於91年間
    罹患糖尿病及高血壓等慢性病，嗣於95年11月19日發生車禍
    造成左側第6 肋骨骨折及左手骨折等情，有其提出之診斷證
    明書2 份可憑（見本卷第7 、8 頁），是其主張僅得尋求臨
    時性之工作，致所得不高等語，應足採信。然查，個人生活
    之支出本應衡量個人收入為度，本件抗告人之所得不高，卻
    於93年2 月及94年3 、4 、5 月間，先後向香港商香港上海
    匯豐銀行預借現金26,000元、116,000 元、2 萬元、2 萬元
    （見原審卷第8 、9 頁）；於93年3 月及94年5 、6 、8 月
    間，先後向台新國際商業銀行預借現金9 萬元、25萬元、54
    ,000元、25萬元（見原審卷第27至31頁）；於93年7 、8 月
    及94年4 、10月間，先後向大眾商業銀行預借現金10,100元
    、40,500元、66,700元、30,200元（見原審卷第38頁）；於
    94年8 月間向富邦商業銀行預借現金27,000元（見上開消債
    清卷第200 、203 頁）；於93年5 月、94年7 月間，先後向
    板信商業銀行預借現金3 萬元及27,000元（見本卷第44頁）
    ；於93年5 月間向新加坡商星展銀行預借現金5 萬元（見本
    卷第50頁）；復於93年12月及94年3 、4 、6 、8 月間，先
    後向中國信託商業銀行預借現金37,000元、27,000元、65,0
    00元、91,000元及59萬元（見本卷第58、61、62、63、55頁
    ），顯然已逾抗告人薪資收入所能負擔之清償能力甚多，堪
    認其於借支當時應可知悉其日後有難以清償之虞。
  (二)抗告人於94年6 月、8 月間，分別以台新銀行、新光銀行、
    合作金庫銀行之信用卡，於勝一通訊工程行分別消費5 萬元
    、25,000元及3 萬元（見原審卷第25、34頁、上開消債清卷
    第177 頁），雖其自稱係為安全及聯絡方便而購置監視器、
    手機、電話主機及分機等語（見本卷第87頁）。惟查，抗告
    人係臨時工且所得不高，已如前述，應無必要支出上揭花費
    ，堪認此係屬浪費之行為。
  (三)至原審認定抗告人於94年7 月12日將受贈自第三人劉春敏之
    系爭不動產，轉贈第三人龔玉枝之行為，顯非一般通常生活
    之必要，故其支出方式顯逾可得支配之所得，並構成消費者
    債務清理條例第134 條第2 款「為其他不利於債權人處分」
    之要件一事。但查，依贈與契約書第1 條所載：受贈人願意
    延續前所有人劉春敏捐贈原意，即本贈與之標的物做為聖光
    修道院修、辦道永久之使用，受贈人受贈後不得隨意處分、
    設定擔保，只盡善良管理之責，日後如有第三者繼承或承受
    時，仍然繼續履行本契約或儘快過戶給聖光修道院指定之有
    關人員等語（見本院依職權調閱之本院94年度屏院公字第00
    2000251 號卷第4 頁）。是抗告人原非系爭不動產之所有人
    ，其轉贈予他人僅係承續其前手劉春敏之原意，將本屬劉春
    敏所有之不動產再辦理過戶手續登記予龔玉枝而已，核非所
    謂浪費致其財產顯然減少或為其他不利於債權人處分之情形
    ，故抗告人主張該行為非有意脫產之行為乙節，應為可採。
五、綜上所述，抗告人於預借現金時即已未審慎衡量己身之償債
    能力，而為過度之借貸與消費，顯係因浪費而導致其負擔過
    重之債務，依消費者債務清理條例第134 條第4 款之規定，
    應裁定抗告人不免責，原審裁定駁回其免責之聲請，核無不
    合，抗告意旨指摘原裁定不當，提起抗告並請求本院裁定准
    予免責，非有理由，應予駁回。
六、據上論結，本件抗告為無理由，依消費者債務清理條例第15
    條，民事訴訟法第495 條之1 第1 項、第449 條第1 項、第
    95條、第78條，裁定如主文。
中    華    民    國    99    年    6     月    30    日
                    民事第一庭  審判長法  官  孫國禎
                                      法  官  春生
                                      法  官  張以岳
以上正本係照原本作成。
本裁定不得再抗告。
中    華    民    國    99    年    6     月    30    日
                                      書記官  張婉郁

司法院資訊處製作；財團法人民間司法改革基金會備份。
